臺灣臺中地方法院刑事判決　　　　　 99年度中簡上字第963號
上　訴　人
即　被　告　楊秀惠
選任辯護人　柯伊伶律師
上列上訴人因竊盜案件，不服本院中華民國99年11月1 日99年度
中簡字第3023號第一審簡易判決（聲請簡易判決處刑案號：臺灣
臺中地方法院檢察署99年度速偵字第3582號），提起上訴，本院
管轄第二審合議庭判決如下：
    主    文
原判決撤銷。
楊秀惠竊盜，處拘役拾日，如易科罰金，以新臺幣壹仟元折算壹
日。緩刑貳年。
    犯罪事實
一、楊秀惠因受情感型精神分裂症及輕度智能不足對現實判斷能
    力缺損之影響，致其辨識行為違法或依其辨識而行為之能力
    顯著減低，竟於民國99年9 月21日下午5 時20分許，行經臺
    中縣霧峰鄉（現已改制為臺中市霧峰區○○○○路60號學生
    宿舍，見該學生宿舍蔡詠安所承租之105 號室房門未上鎖且
    無人在內，認有機可乘，即基於意圖為自己不法之所有，進
    入該房內（侵入住宅部分未據告訴），徒手竊取蔡詠安所有
    之背包1 只（內有現金新臺幣﹝下同﹞10,000元）、室內電
    話機1 具及鬧鐘1 個（共價值2,400 元），得手後旋即離開
    該房間。嗣經學生宿舍管理員王顯城（聲請簡易判決處刑書
    誤載為王顯政）從監視器畫面中發現上情，隨即在該房間外
    走廊上攔阻楊秀惠，並報警究辦而當場查獲。
二、案經臺中縣警察局（現已改制為臺中市政府警察局）霧峰分
    局報告臺灣臺中地方法院檢察署檢察官偵查後聲請簡易判決
    處刑。
    理    由
壹、程序方面
    按被告以外之人於審判外之言詞或書面陳述，除法律有規定
    者外，不得作為證據，刑事訴訟法第159 條固定有明文，惟
    被告以外之人於審判外之陳述，雖不符同法第159 條之1 至
    之4 規定，而經當事人於審判程序同意作為證據，法院審酌
    該言詞陳述或書面陳述作成時之情況，認為適當者，亦得為
    證據；又當事人、代理人或辯護人於法院調查證據時，知有
    第159 條第1 項不得為證據之情形，而未於言詞辯論終結前
    聲明異議者，視為有前項之同意，同法第159 條之5 亦定有
    明文。其立法意旨在於傳聞證據未經當事人之反對詰問予以
    核實，原則上先予排除，惟若當事人已放棄詰問或未聲明異
    議，基於證據資料愈豐富，愈有助於真實發現之理念，且強
    化言詞辯論原則，法院自可承認該傳聞證據例外擁有證據能
    力。經查，本判決所引用之下列各項證據方法之證據能力，
    被告及選任辯護人於本院準備程序時表示無意見，同意均有
    證據能力（見本院卷第29頁），且檢察官、被告及選任辯護
    人於本院審理中調查證據時，知有刑事訴訟法第159 條第1
    項不得為證據之情形，亦未於言詞辯論終結前聲明異議（見
    本院卷第155 頁），且本院審酌上開言詞陳述或書面陳述作
    成時之客觀情況均無不當，並無不宜作為證據之情事，則依
    刑事訴訟法第159 條之5 之規定，認均具有證據能力。
貳、實體方面
一、上開犯罪事實，業據被告楊秀惠於警詢、偵查中及本院準備
    程序、審理時坦承不諱，核與證人蔡詠安、王顯城分別於警
    詢時所述之情節相符，復有搜索扣押筆錄、扣押目錄表、贓
    物認領保管單、刑案現場圖各1 份及現場查獲照片11張、監
    視器畫面翻拍照片11張附卷可稽（見警卷第16至32頁），是
    被告之自白核與事實相符，應堪採信。本案事證明確，被告
    上開竊盜之犯行洵堪認定，應依法論科。
二、查被告行為後，刑法第321 條第1 項規定，已於100 年1 月
    26日修正公布，並自同年月28日起生效施行，修正前刑法第
    321 條第1 項第1 款規定：「犯竊盜罪而有左列情形之一者
    ，處6 月以上、5 年以下有期徒刑：一、於夜間侵入住宅或
    有人居住之建築物、船艦或隱匿其內而犯之者」；修正後刑
    法第321 條第1 項第1 款則規定：「犯竊盜罪而有下列情形
    之一者，處6 月以上、5 年以下有期徒刑，得併科新臺幣10
    萬元以下罰金：一、侵入住宅或有人居住之建築物、船艦或
    隱匿其內而犯之者」，因修正後刑法第321 條第1 項於法定
    本刑增訂「得併科新臺幣10萬元以下罰金」，且修正後之刑
    法第321 條第1 項第1 款之構成要件刪除「於夜間」之限制
    ，就該款加重條件擴大不論於夜間或非夜間侵入住宅或有人
    居住之建築物、船艦或隱匿其內而犯之者，均有其適用。本
    案被告於日間侵入他人住宅竊盜之行為，依修正前刑法規定
    應論以刑法第320 條第1 項之普通竊盜罪；依修正後刑法則
    應論以第321 條第1 項第1 款之加重竊盜罪，經比較新舊法
    之結果，因修正後之刑法規定非有利於被告，故依刑法第2
    條第1 項前段之規定，本案應適用被告行為時即刑法第320
    條第1 項之竊盜罪論處。
三、核被告楊秀惠所為，係犯刑法第320 條第1 項之竊盜罪。又
    行為時因精神障礙或其他心智缺陷，致其辨識行為違法或依
    其辨識而行為之能力，顯著減低者，得減輕其刑，刑法第19
    條第2 項定有明文；而刑法第19條有關行為刑事責任能力之
    規定，係指行為人於「行為時」，因精神障礙或其他心智缺
    陷之生理原因，其辨識行為違法之能力（學理上稱為「辨識
    能力」）或依其辨識而行為之能力（學理上稱為「控制能力
    」），因而不能、欠缺或顯著減低之心理結果者而言。其中
    「精神障礙或其他心智缺陷」之生理原因要件，事涉醫學上
    精神病科之專門學識，自有選任具該專門知識經驗者或囑託
    專業醫療機構加以鑑定之必要；倘經鑑定結果，行為人行為
    時確有精神障礙或其他心智缺陷，則其辨識行為違法或依其
    辨識而行為之能力，是否屬於不能、欠缺或顯著減低之心理
    結果，應由法院本於職權判斷評價之。本案被告行為時之精
    神狀態，經本院囑託行政院衛生署草屯療養院鑑定，經該院
    綜合被告過去生活史與疾病史、身體及神經學檢查、腦電波
    檢查、心理測驗、精神狀態檢查之結果，認被告臨床診斷為
    精神分裂症，鑑定當時雖未有明顯精神病症狀干擾，但日常
    執行功能、實用知識及社會成熟度皆明顯退化，被告雖瞭解
    竊盜之意涵，但進行該竊盜行為時受其疾病及現實判斷能力
    缺損之影響，依其違法性辨識而行為的能力顯有缺陷，因此
    ，認被告於「犯行時」之精神狀態，因上述精神障礙致其辨
    識行為違法或依其辨識而行為之能力達顯著降低之程度等語
    ，有該院100 年4 月7 日草療精字第2431號函檢附精神鑑定
    報告書1 份在卷可憑（見本院卷第143 至145 頁）；又被告
    於85年7 月24日經鑑定為中度精神病而領有身心障礙手冊，
    有該身心障礙手冊1 紙附卷可稽（見本院卷第7 頁），且被
    告因慢性伴有急性發作，情感型精神分裂症及輕度智能不足
    等疾病，而出現妄想、幻聽、失眠、怪異行為等症狀，自85
    年7 月24日起至99年9 月23日止，持續在大里仁愛醫院身心
    內科門診治療等情，亦有大里仁愛醫院99年9 月23日仁乙診
    字第0990059 283900號診斷證明書1 紙及該院100 年1 月18
    日仁總字第100010035 號函檢附之病歷資料1 份在卷可參（
    見本院卷第6 頁、第32至137 頁），可知被告確實罹患有精
    神疾病而長期接受藥物治療，且因智能不足而對現實判斷能
    力有缺損，本院參酌上情及被告本案之犯案情節等情形綜合
    判斷，可認被告為前開竊盜犯行時之精神狀態，確因受情感
    型精神分裂症及輕度智能不足對現實判斷能力缺損之影響，
    致其辨識行為違法或依其辨識而行為之能力顯著減低，爰依
    刑法第19條第2 項之規定，減輕其刑。
四、原審認被告所犯罪證明確，予以論罪科刑，固非無見，惟(一)
    原審未及就刑法第321 條第1 項第1 款之法律修正，比較新
    、舊法之規定而為適用，稍有未合；(二)又被告為本案竊盜犯
    行時之精神狀態，確因受情感型精神分裂症及輕度智能不足
    對現實判斷能力缺損之影響，致其辨識行為違法或依其辨識
    而行為之能力顯著減低，已如前述，原審未就被告行為時之
    精神狀態送請醫療專業機關鑑定，僅以被告於警詢時坦承知
    道竊取他人物品是違法的，所竊之物是要拿回家用，而其行
    竊後，於警詢、偵查中，對其犯案之經過、行竊方式、竊得
    物品等情均供述甚明，顯無受精神疾病之影響等語，而認被
    告犯案行為之精神狀態未達刑法第19條規定之情形，亦有未
    洽。被告上訴意旨指陳其案發時因受情感型精神分裂症及輕
    度智能不足致有精神障礙，原審未予審酌，為有理由，應由
    本院將原判決撤銷改判。爰審酌被告僅為貪圖不法利益，竟
    率爾侵入被害人之住處竊取被害人所有之財物，所為實有不
    該，惟念其犯後坦承犯行，顯有悔悟，且罹患精神分裂症多
    年，犯案當時因受病症及心智缺陷之影響致其辨識行為違法
    或依其辨識而行為之能力顯著減低，及所竊取之財物經警當
    場查獲均已由被害人領回，被害人所受之損害稍有減輕等一
    切情狀，量處如主文所示之刑，並斟酌本件犯罪情節、被告
    之經濟狀況及智識程度等情，諭知以新臺幣1,000 元折算1
    日之易科罰金折算標準，以資懲儆。末查，被告未曾因故意
    犯罪受有期徒刑以上刑之宣告，有臺灣高等法院被告前案紀
    錄表1 份在卷可按，其因一時失慮偶罹刑典，犯後已坦承犯
    行，知所悔悟，且所竊取之財物均已有被害人領回，已如前
    述，被告經此偵查、審判程序及刑之宣告，應知所警惕，信
    無再犯之虞，本院綜核各情認所宣告之刑以暫不執行為適當
    ，爰依刑法第74條第1 項第1 款之規定，併予宣告緩刑2 年
    ，以啟自新。
據上論斷，應依刑事訴訟法第455 條之1 第1 項、第3 項、第36
9 條第1 項前段、第364 條、第299 條第1 項前段，刑法第2 條
第1 項前段、第320 條第1 項、第19條第2 項、第41條第1 項前
段、第74條第1 項第1 款，刑法施行法第1 條之1 ，判決如主文
。
本案經檢察官康淑芳到庭執行職務。
中    華    民    國   100    年    5     月    19    日
                  刑事第十六庭  審判長法  官  王世華
                                      法  官  蔡美華
                                      法  官  陳玉聰
上正本證明與原本無異。
本判決不得上訴。
                                      書記官  魏愛玲
中    華    民    國   100    年    5     月    19    日
附錄本判決論罪科刑之法條：
刑法第320條第1項
意圖為自己或第三人不法之所有，而竊取他人之動產者，為竊盜
罪，處5 年以下有期徒刑、拘役或5 百元以下罰金。